---
title: "Interpolace polynomem"
output: "html_document"
---
## Polynom

Polynom stupně n je mnohočlen zapsaný ve tvaru:
$$p(x)=a_n x^n + a_{n-1} x^{n-1} +...+a_2x^2 + a_1x + a_0$$
kde $x$ je proměnná a čísla $a_i$ jsou koeficienty polynomu $(a_n \neq 0).$ Koeficienty polynomu jsou zpravidla celá nebo reálná čísla. Stupněm polynomu $p(x)$ rozumíme nejvyšší exponent proměnné $x$ s nenulovým koeficientem.
U následujících metod platí, že pokud známe $n$ bodů, z výpočtu dostaneme interpolační polynom stupně $n-1$.
Takže pokud známe 2 body provádíme interpolaci přímkou, pokud známe body 3 interpolujeme parabolou a tak dále.

## Interpolace

Interpolaci používáme pokud máme nějakou funkci zadanou určitými body a chceme zjistit jak by se tato funkce mezi těmito body chovala. Např. pokud máme funkci $f(x)$ a známe její hodnotu v bodech $f(x_0), f(x_1),..f(x_n)$ interpolací nalezneme funkční hodnoty $f(x)$, pokud platí, že $x_0 < x < x_n$. Existuje několik metod pro výpočet interpolačních polynomů, které si dále popíšeme. Cílem je aby tento polynom napodoboval původní funkci. Obecně platí čím více bodů známe a dosadíme do výpočtu, tím přesnější interpolaci získáme, jak je předvedeno dále na grafech s n známými body.

```{r echo=FALSE}
#xs a ys jsou zname body funkce, x jsou hledane body
lagrangeInterpolation<- function(x, xs, ys){
  n <- length(xs)
  sum <- 0
  for(i in 1:n){
    pie <- 1 #pi je 1 pro vypocet dalsiho Li(x)
    for(j in 1:n){
      if(i != j){
        #vypočítáme fundamentální polynom Li(x)
        pie<- pie * (x - xs[j])/(xs[i] - xs[j])
      }
    }
    #přičte se dalsi cast Li(x)*f(xi)
    sum <- sum + ys[i] * pie  
  }
  return(sum)
}
###GRAFY
#vzorkovani dané funkce (známé body 3)
xs <- seq(-10,10,by=10) 
ys <- sin(xs)


#vzorkování lagrange
x <- seq(-10,10,by=0.1) 
y <- lagrangeInterpolation(x,xs,ys)

yreal <- sin(x)

#graf
plot(x,y,type="l", main = "n=3")  #lagrange 
points(xs,ys,col="red")   #zname body
lines(x,yreal,col="green", lty = 2)    #realna funkce

legend(x="topright",c("Lagrange","Zadana funkce","Zname body"),
       cex=.8,col=c("black","green","red"), lty=c(1,2,0), pch=c(-1,-1,1))

#vzorkovani dané funkce (známé body 5)
xs2 <- seq(-10,10,by=5) 
ys <- sin(xs2)

#vzorkování lagrange
x <- seq(-10,10,by=0.1) 
y <- lagrangeInterpolation(x,xs2,ys)

#graf
plot(x,y,type="l", main = "n=5")  #lagrange 
points(xs2,ys,col="red")   #zname body
lines(x,yreal,col="green", lty = 2)    #realna funkce

legend(x="topright",c("Lagrange","Zadana funkce","Zname body"),
       cex=.8,col=c("black","green","red"), lty=c(1,2,0), pch=c(-1,-1,1))

#vzorkovani dané funkce (známé body 11)
xs3 <- seq(-10,10,by=2) 
ys <- sin(xs3)

#vzorkování lagrange
x <- seq(-10,10,by=0.1) 
y <- lagrangeInterpolation(x,xs3,ys)

#graf
plot(x,y,type="l", main = "n=11")  #lagrange 
points(xs3,ys,col="red")   #zname body
lines(x,yreal,col="green", lty = 2)    #realna funkce

legend(x="topright",c("Lagrange","Zadana funkce","Zname body"),
       cex=.8,col=c("black","green","red"), lty=c(1,2,0), pch=c(-1,-1,1))

#vzorkovani dané funkce (známé body 21)
xs4 <- seq(-10,10,by=1) 
ys <- sin(xs4)

#vzorkování lagrange
x <- seq(-10,10,by=0.1) 
y <- lagrangeInterpolation(x,xs4,ys)

#graf
plot(x,y,type="l", main = "n=21")  #lagrange 
points(xs4,ys,col="red")   #zname body
lines(x,yreal,col="green", lty = 2)    #realna funkce

legend(x="topright",c("Lagrange","Zadana funkce","Zname body"),
       cex=.8,col=c("black","green","red"), lty=c(1,2,0), pch=c(-1,-1,1))
```




# Vandermondova matice
Vandermodova matice je matice kde každý řádek tvoří geometrickou posloupnost.


$$V=
\begin{bmatrix}
1 & x_1 & x_1^2 & ... & x_1^{n-1}\\
1 & x_2 & x_2^2 & ... & x_2^{n-1}\\
1 & x_3 & x_3^2 & ... & x_3^{n-1}\\
\vdots & \vdots & \vdots &  & \vdots\\
1 & x_m & x_m^2 & ... & x_m^{n-1}
\end{bmatrix}$$


takže platí

$$V_{ij}=a_i^{j-1}$$

Vandermodovo matici můžeme využit k získání interpolačního polynomu. Ze souřadnic osy x známých bodů sestavíme Vandermondovo matici a tu pak položíme rovnu souřadnicím osy y těchto bodů. Tímto procesem získáme funkci, která musí procházet zadanými body. Výsledkem jsou koeficienty interpolačního polynomu. Pro počítání a dosazování za x v interpolačním polynomu můžeme použít Hornerovo schéma, pro jednodužší a rychlejší výpočet. Stručně řečeno se jedná o opakované vytknutí neznámé.

$$
\begin{bmatrix}
1 & x_1 & x_1^2 & ... & x_1^{n-1}\\
1 & x_2 & x_2^2 & ... & x_2^{n-1}\\
1 & x_3 & x_3^2 & ... & x_3^{n-1}\\
\vdots & \vdots & \vdots &  & \vdots\\
1 & x_m & x_m^2 & ... & x_m^{n-1}
\end{bmatrix}
\begin{bmatrix}
a_1\\a_2\\a_3\\\vdots\\a_m
\end{bmatrix}=
\begin{bmatrix}
y_1\\y_2\\y_3\\\vdots\\y_m
\end{bmatrix}
$$

### Algoritmus výčtu Vandermondovo matice:  

```{r include=TRUE}
vandermonde.matrix <- function( alpha, n )
{
  # Tato funkce vrací m x n matici mocnin vektoru alfa
  #
  # alpha = m dimenze vektor
  # n = stupen polynomu
  
  if ( !is.vector( alpha ) )
    stop( "parametr alpha není vektor" )
  if ( !is.numeric( alpha ) )
    stop( "parametr n není číselný vektor" )
  m <- length( alpha )
  V <- matrix( 0, nrow=m, ncol=n )
  V[,1] <- rep( 1, m ) #prvni sloupec jsou vzdy jednicky
  j <- 2
  while ( j <= n ) {
    x <- alpha ^ ( j - 1 )   #umocnim podle toho v jakem jsem sloupci
    V[,j] <- x
    j <- j + 1     #zvetseni mocniny pro dalsi sloupec
  }
  return( V )
}
```

### Algoritmus hornerova schématu

```{r}
horner<-function(x,a) #x- funkcni hodnota v danych bodech, a- poly. fce ve tvaru a+bx+cx^2... (koeficienty)
{
  
  n<-length(a)   #n= stupen polynomu (3=x^2)
  res<-a[n]      #do res ulozim nejvyssi clen
  if(n==1)       #kdyz je polynom stupne 0, neni co pocitat
    return (res)
  for(i in (n-1):1)  
  {
    res<-res*x+a[i]    #algoritmus pocitani zavorek,  x(x(d+c)+b)+a
    #n uz v res je. Vzdy nasobim s x, a zacinam s pricitanim n-1..n=1
  }
  
  return (res)
}
```

Příklad:

```{r include = FALSE}
write_matex2 <- function(x) {
  begin <- "\\begin{bmatrix}"
  end <- "\\end{bmatrix}"
  X <-
    apply(x, 1, function(x) {
      paste(
        paste(x, collapse = "&"),
        "\\\\"
      )
    })
  paste(c(begin, X, end), collapse = "")
}

x_van <- -2:2
y_van <- x_van ^2
V <- vandermonde.matrix(x_van,length(x_van))
```

$$
`r write_matex2(V)`
$$

# Lagrangeův interpolační polynom

### Definice
Máme daný soubor n+1 bodů  

$$(x_0, y_0),...,(x_i, y_i),...,(x_n, y_n)$$

kde žádná $x_i$ nejsou stejná, interpolační polynom Lagrangeovo tvaru je lineární kombinací  

$$P_n(x)=\sum_{i=0}^n L_i(x) y_i$$

Lagrangeova fundamentálních polynomů  

$$L_i=\prod_{i=0, i\neq j}^n \frac{x-x_i}{x_j-x_i}$$

### Algoritmus výpočtu:  

```{r include=TRUE}
#xs a ys jsou zname body funkce, x jsou hledane body
lagrangeInterpolation<- function(x, xs, ys){
  n <- length(xs)
  sum <- 0
  for(i in 1:n){
    pie <- 1 #pi je 1 pro vypocet dalsiho Li(x)
    for(j in 1:n){
      if(i != j){
        #vypočítáme fundamentální polynom Li(x)
        pie<- pie * (x - xs[j])/(xs[i] - xs[j])
      }
    }
    #přičte se dalsi cast Li(x)*f(xi)
    sum <- sum + ys[i] * pie  
  }
  return(sum)
}
```


